---
title: "Praktikum 03 - Regresi dengan Peubah Lag"
author:
- Angga Fathan Rofiqy (G1401211006)
output:
  html_document:
    theme: yeti
    toc: true
    toc_float: true
---

# I. Setting

Abaikan bagian ini. Lansung saja loncat ke `1. Tentang Data` . `Function` biar gak perlu ganti `backslash` (`\`) jadi `slash` (`/`).

```{r}
path <- function() gsub  ( "\\\\",  "/",  readClipboard ()  )
#Copy path, Panggil function di console
#Copy r path, paste ke var yang diinginkan
```

`Function` biar gak perlu repot buat `install("")` atau `load()` *package.*

```{r}
#                      -=( Install & Load Package Function )=-
install_load <- function (package1, ...)  {   

   # convert arguments to vector
   packages <- c(package1, ...)

   # start loop to determine if each package is installed
   for(package in packages){

       # if package is installed locally, load
       if(package %in% rownames(installed.packages()))
          do.call('library', list(package))

       # if package is not installed locally, download, then load
       else {
          install.packages(package)
          do.call("library", list(package))
       }
   } 
}
```

# A. Tentang Data

Dataset ini dibangun dari dataset awal yang terdiri dari $600.000$ data transaksi yang dikumpulkan dalam waktu 6 tahun (periode 2014-2019), yang mencatat tanggal dan waktu penjualan, nama merek obat farmasi, dan jumlah yang terjual. Data ini diekspor dari sistem *Point-of-Sale* di apotek individu. Kelompok obat yang dipilih dari dataset (57 obat) diklasifikasikan ke dalam kategori berikut dalam Sistem Klasifikasi Anatomi Terapeutik Kimia (ATC):

1.  `M01AB` - Produk antiinflamasi dan antirheumatik, non-steroid, Turunan asam asetat dan substansi terkait
2.  `M01AE` - Produk antiinflamasi dan antirheumatik, non-steroid, Turunan asam propionat
3.  `N02BA` - Analgesik dan antipiretik lainnya, Asam salisilat dan turunannya
4.  `N02BE/B` - Analgesik dan antipiretik lainnya, Pirazolona dan Anilida
5.  `N05B` - Obat psikoleptik, Obat ansiolitik
6.  `N05C` - Obat psikoleptik, Obat hipnotik dan sedatif
7.  `R03` - Obat untuk penyakit saluran napas obstruktif
8.  `R06` - Antihistamin untuk penggunaan sistemik

Data penjualan diambil ulang dalam periode per jam, per hari, per minggu, dan per bulan. Data sudah diproses sebelumnya, termasuk deteksi dan penanganan outlier serta pengisian data yang hilang. Data yang akan saya gunakan adalah data dalam periode per bulan.

Beberapa waktu yang lalu saya merasa sulit untuk tidur. Kebetulan ada obat `N05C` yang merupakan obat tidur dalam dataset saya. `N05C` merupakan obat penenang, sifat tenang ini yang mungkin membantu seseorang untuk tidur. Ternyata ada obat tipe penenang lainnya, yakni `N05B`.

Kedua obat ini memiliki kesamaan yakni termasuk dalam klasifikasi **ATC N** (*Nervous System*), yang berarti keduanya berhubungan dengan **sistem saraf**. Kedua obat ini termasuk dalam kelompok ***"Psycholeptics drugs,"*** yang berarti keduanya dapat memengaruhi **sistem saraf** dan **suasana hati** pasien.

Namun ada beberapa perbedaan, diantaranya: `N05B` lebih fokus pada **obat penenang** dan pengobatan **gangguan kecemasan**. Sementara `N05C` lebih fokus pada **obat tidur** dan pengobatan **gangguan tidur**. Contoh obat-obatan yang termasuk dalam kategori ini berbeda, dengan `N05B` memiliki contoh obat-obatan penenang seperti *benzodiazepin*, sementara `N05C` memiliki obat tidur seperti *zolpidem*.

**Tujuan Praktikum** kali ini adalah membuat Model Regresi dengan Peubah Lag terbaik. ***Lag*** secara bahasa sendiri memiliki arti **keterlambatan.** Bisa dikatakan ***Lag*** mengacu pada nilai suatu variabel pada **waktu sebelumnya** dalam rangkaian data waktu.

Kali ini saya akan melihat *"Apakah **penjualan** obat penenang `N05B`* *pada **periode*** ***waktu saat inidipengaruhi*** *oleh penjualan obat tidur `N05C`* *pada **periode waktu sebelumnya?**"* Atau *"Apakah **penjualan** obat tidur `N05C`**periodesebelumnya** memiliki **pengaruh signifikan** terhadap **penjualan** obat penenang `N05B`* *pada **periode*** ***waktu saat ini* ?***.*

### Import Data

```{r}
install_load('rio')
raw.data <- import("https://raw.githubusercontent.com/Zen-Rofiqy/STA1341-MPDW/main/Pertemuan%203/salesmonthly.csv")
```

## Pembagian Data

```{r}
#SPLIT DATA
data <- raw.data
train <- data[1:round(nrow(data) *80/100),] #80% data
test <- data[(nrow(train)+1) : nrow(data),] #20% data
```

```{r}
#data time series
train.ts <- ts(train)
test.ts <- ts(test)
data.ts <- ts(data)
```

## 1. Model Koyck

**Model Koyck** didasarkan pada asumsi bahwa **semakin jauh** **jarak lag** peubah independen dari periode sekarang maka **semakin kecil pengaruh** peubah lag terhadap peubah dependen.

Koyck mengusulkan suatu metode untuk menduga model dinamis distributed lag dengan mengasumsikan bahwa semua koefisien $\beta$ mempunyai tanda sama.

Model kyock merupakan jenis paling umum dari model infinite distributed lag dan juga dikenal sebagai geometric lag

$$
y_t=a(1-\lambda)+\beta_0X_t+\beta_1Z_t+\lambda Y_{t-1}+V_t
$$

dengan $$V_t=u_t-\lambda u_{t-1}$$

### Pemodelan

Pemodelan model Koyck dengan `R` dapat menggunakan `dLagM::koyckDlm()` . Fungsi umum dari `koyckDlm` adalah sebagai berikut.

```{r, eval=FALSE, message = FALSE, warning=FALSE, error=FALSE}
koyckDlm(x , y , intercept)
```

Fungsi `koyckDlm()` akan menerapkan model lag terdistribusi dengan transformasi Koyck satu prediktor. Nilai `x` dan `y` tidak perlu sebagai objek *time series* (`ts`). `intercept` dapat dibuat `TRUE` untuk memasukkan intersep ke dalam model.

```{r}
install_load('dLagM')
#MODEL KOYCK
model.koyck <- koyckDlm(x = train$N05C, y = train$N05B)
summary(model.koyck)
AIC(model.koyck)
BIC(model.koyck)
```

Dari hasil tersebut, didapat bahwa peubah $x_t$ dan $y_{t-1}$ memiliki nilai $P.Value(0.0004841)<0.05$. Hal ini menunjukkan bahwa peubah $x_t$ dan $y_{t-1}$ **berpengaruh signifikan** terhadap $y$. Adapun model keseluruhannya adalah sebagai berikut

$$
\hat{Y_t}=146.5938+ 1.0619X_t-9.8906 Y_{t-1}
$$

### Peramalan dan Akurasi

Berikut adalah hasil peramalan `y` untuk $14$ periode kedepan menggunakan model koyck

```{r}
install_load('MLmetrics')
fore.koyck <- forecast(model = model.koyck, x=test$N05C, h=14)
fore.koyck
mape.koyck <- MAPE(fore.koyck$forecasts, test$N05C)
#akurasi data training
GoF(model.koyck)
```

Pada perhitungan *keakuratan model* menggunakan **metode Koyck** didapatkan **nilai `MAPE`** $7.89\%$. Nilai akurasi model ini *kurang dari* $10\%$ sehingga dapat dikategorikan **sangat baik.**

## 2. Regression with Distributed Lag

Pemodelan model Regression with Distributed Lag dengan `R` dapat menggunakan `dLagM::dlm()` . Fungsi umum dari `dlm` adalah sebagai berikut.

```{r, eval=FALSE, error=FALSE}
dlm(formula , data , x , y , q , remove )
```

Fungsi `dlm()` akan menerapkan model lag terdistribusi dengan satu atau lebih prediktor. Nilai `x` dan `y` tidak perlu sebagai objek *time series* (`ts`). $q$ adalah integer yang mewakili panjang *lag* yang terbatas.

### Pemodelan (Lag=2)

```{r}
model.dlm <- dlm(x = train$N05C, y = train$N05B , q = 2)
summary(model.dlm)
AIC(model.dlm)
BIC(model.dlm)
```

Dari hasil diatas, didapat bahwa $P.value$ dari intercept dan $x_{t-1}(1.749\times 10^{-6})<0.05$. Hal ini menunjukkan bahwa intercept dan $x_{t-1}$ **berpengaruh signifikan** terhadap $y$. Adapun model keseluruhan yang terbentuk adalah sebagai berikut

$$
\hat{Y_t}=106.58449 + 6.86841X_t + 2.65332X_{t-1} - 0.03826X_{t-2}
$$

### Peramalan dan Akurasi

Berikut merupakan hasil peramalan $y$ untuk $14$ periode kedepan

```{r}
fore.dlm <- forecast(model = model.dlm, x=test$N05C, h=14)
fore.dlm
mape.dlm <- MAPE(fore.dlm$forecasts, test$N05C)
#akurasi data training
GoF(model.dlm)
```

Pada perhitungan *keakuratan model* menggunakan **metode Regression with Distributed Lag** didapatkan nilai `MAPE` $3.0037\%$. Nilai akurasi model ini *kurang dari* $10\%$ sehingga dapat dikategorikan **sangat baik.**

### *Lag* Optimum

```{r}
#penentuan lag optimum 
finiteDLMauto(formula = N05B ~ N05C,
              data = data.frame(train), q.min = 1, q.max = 6,
              model.type = "dlm", error.type = "AIC", trace = FALSE)
```

Berdasarkan output tersebut, lag optimum didapatkan ketika `lag`=$6$. Selanjutnya dilakukan pemodelan untuk lag=$6$.

```{r}
#model dlm dengan lag optimum
model.dlm2 <- dlm(x = train$N05C,y = train$N05B , q = 6)
summary(model.dlm2)
AIC(model.dlm2)
BIC(model.dlm2)
```

Dari hasil tersebut terdapat beberapa peubah yang berpengaruh signifikan terhadap taraf nyata $5\%$ yaitu $x_t$ , $x_{t-1}$ , $x_{t-3}$. Adapun keseluruhan model yang terbentuk adalah

$$
\hat{Y_t}=-6.0039 + 6.769 X_t + 2.4839 X_{t-1} + 0.3845 X_{t-2} + 2.8511 X_{t-3} +  2.1521 X_{t-4} + 0.8164 X_{t-5} + 1.1695 X_{t-6}
$$

Adapun hasil peramalan $14$ periode kedepan menggunakan model tersebut adalah sebagai berikut

```{r}
#peramalan dan akurasi
fore.dlm2 <- forecast(model = model.dlm2, x=test$N05C, h=14)
mape.dlm2<- MAPE(fore.dlm2$forecasts, test$N05B)
#akurasi data training
GoF(model.dlm2)
```

Didapatkan nilai `MAPE` sebesar $2.92\%$. Model tersebut merupakan **model yang sangat baik** dengan nilai `MAPE` yang *kurang dari* $10\%$.

## 3. Model Autoregressive

Peubah dependen dipengaruhi oleh peubah independen pada waktu sekarang, serta dipengaruhi juga oleh peubah dependen itu sendiri pada satu waktu yang lalu maka model tersebut disebut *autoregressive* (Gujarati 2004).

### Pemodelan

Pemodelan Autoregressive dilakukan menggunakan fungsi `dLagM::ardlDlm()` . Fungsi tersebut akan menerapkan *autoregressive* berordo $(p,q)$ dengan satu prediktor. Fungsi umum dari `ardlDlm()` adalah sebagai berikut.

```{r, eval=FALSE}
ardlDlm(formula = NULL , data = NULL , x = NULL , y = NULL , p = 1 , q = 1 , 
         remove = NULL )
```

Dengan $p$ adalah integer yang mewakili panjang *lag* yang terbatas dan $q$ adalah integer yang merepresentasikan ordo dari proses *autoregressive*.

```{r}
model.ardl <- ardlDlm(x = train$N05C, y = train$N05B, p = 1 , q = 1)
summary(model.ardl)
AIC(model.ardl)
BIC(model.ardl)
```

Dari hasil tersebut, didapat bahwa peubah $x_t$ , dan $y_{t−1}$ memiliki nilai $P.Value < 0.05$ Hal ini menunjukkan bahwa kedua peubah tersebut **berpengaruh signifikan** terhadap $y_t$ pada taraf nyata $5\%$. Model keseluruhannya adalah sebagai berikut:

$$
\hat{Y}=31.42282 + 4.99458 X_t - 1.88602 X_{t-1} + 0.68407 Y_{t-1}
$$

### Peramalan dan Akurasi

```{r}
fore.ardl <- forecast(model = model.ardl, x=test$N05C, h=14)
fore.ardl
```

Data di atas merupakan hasil peramalan untuk 5 periode ke depan menggunakan **Model Autoregressive** dengan $p=1$ dan $q=1$.

```{r}
mape.ardl <- MAPE(fore.ardl$forecasts, test$N05B)
mape.ardl
#akurasi data training
GoF(model.ardl)
```

Berdasarkan akurasi di atas, terlihat bahwa nilai `MAPE` keduanya **tidak jauh berbeda**. Artinya, model regresi dengan distribusi lag ini **tidak** `overfitted` atau `underfitted`

### *Lag* Optimum

```{r}
#penentuan lag optimum
model.ardl.opt <- ardlBoundOrders(data = data.frame(data), ic = "AIC", 
                                  formula = N05B ~ N05C )
min_p=c()
for(i in 1:6){
  min_p[i]=min(model.ardl.opt$Stat.table[[i]])
}
q_opt=which(min_p==min(min_p, na.rm = TRUE))
p_opt=which(model.ardl.opt$Stat.table[[q_opt]] == 
              min(model.ardl.opt$Stat.table[[q_opt]], na.rm = TRUE))
data.frame("q_optimum" = q_opt, "p_optimum" = p_opt, 
           "AIC"=model.ardl.opt$min.Stat)
```

Dari tabel di atas, dapat terlihat bahwa nilai AIC terendah didapat ketika $p=15$ dan $q=3$, yaitu sebesar $568.2968$. Artinya, model autoregressive optimum didapat ketika $p=15$ dan $q=3$.

Selanjutnya dapat dilakukan pemodelan dengan nilai $p$ dan $q$ optimum seperti inisialisasi di langkah sebelumnya.

## 4. Pemodelan DLM & ARDL dengan Library `dynlm`

Pemodelan regresi dengan peubah *lag* tidak hanya dapat dilakukan dengan fungsi pada *packages* `dLagM` , tetapi terdapat *packages* `dynlm` yang dapat digunakan. Fungsi `dynlm` secara umum adalah sebagai berikut.

```{r, eval=FALSE}
dynlm(formula, data, subset, weights, na.action, method = "qr",
  model = TRUE, x = FALSE, y = FALSE, qr = TRUE, singular.ok = TRUE,
  contrasts = NULL, offset, start = NULL, end = NULL, ...)
```

Untuk menentukan `formula` model yang akan digunakan, tersedia fungsi tambahan yang memungkinkan spesifikasi dinamika (melalui `d()` dan `L()`) atau pola linier/siklus dengan mudah (melalui `trend()`, `season()`, dan `harmon()`). Semua fungsi formula baru mengharuskan argumennya berupa objek deret waktu (yaitu, `"ts"` atau `"zoo"`).

```{r}
install_load('dynlm')
#sama dengan model dlm q=1
cons_lm1 <- dynlm(N05B ~ N05C+L(N05C),data = train.ts)
#sama dengan model ardl p=1 q=0
cons_lm2 <- dynlm(N05B ~ N05C+L(N05B),data = train.ts)
#sama dengan ardl p=1 q=1
cons_lm3 <- dynlm(N05B ~ N05C+L(N05C)+L(N05B),data = train.ts)
#sama dengan dlm p=2
cons_lm4 <- dynlm(N05B ~ N05C+L(N05C)+L(N05C,2),data = train.ts)
```

### Ringkasan Model

```{r}
summary(cons_lm1)
```

```{r}
summary(cons_lm2)
```

```{r}
summary(cons_lm3)
```

```{r}
summary(cons_lm4)
```

### SSE

```{r}
cat(" Model DLM q=1      : ", deviance(cons_lm1), "\n",
     "Model ARDL p=1 q=0 : ", deviance(cons_lm1), "\n",
     "Model ARDL p=1 q=1 : ", deviance(cons_lm1), "\n",
     "Model DLM p=2      : ", deviance(cons_lm1), "\n")
```

### Uji Diagnostik

```{r}
#uji model
install_load('lmtest')
encomptest(cons_lm1, cons_lm2)
```

#### Autokorelasi

```{r}
#durbin watson
dwtest(cons_lm1)
dwtest(cons_lm2)
dwtest(cons_lm3)
dwtest(cons_lm4)
```

#### Heterogenitas

```{r}
bptest(cons_lm1)
bptest(cons_lm2)
bptest(cons_lm3)
bptest(cons_lm4)
```

#### Kenormalan

```{r}
shapiro.test(residuals(cons_lm1))
shapiro.test(residuals(cons_lm2))
shapiro.test(residuals(cons_lm3))
shapiro.test(residuals(cons_lm4))
```

# B. Perbandingan Model

```{r}
akurasi <- matrix(c(mape.koyck, mape.dlm, mape.dlm2, mape.ardl))
row.names(akurasi)<- c("Koyck","DLM 1","DLM 2","Autoregressive")
colnames(akurasi) <- c("MAPE")
akurasi
```

Berdasarkan nilai `MAPE`, model **paling optimum** didapat pada **Model Autoregressive** karena memiliki nilai `MAPE` yang *terkecil*.

### Plot

```{r dpi=300, fig1, fig.height = 15, fig.width = 10, fig.align = "center"}
par(mfrow=c(1,1))
plot(test$N05C, test$N05B, type="b", col="black", 
     ylim=c(-600,380),  xlim=c(5,30))
points(test$N05C, fore.koyck$forecasts, col="red")
lines(test$N05C, fore.koyck$forecasts, col="red")
points(test$N05C, fore.dlm$forecasts, col="blue")
lines(test$N05C, fore.dlm$forecasts, col="blue")
points(test$N05C, fore.dlm2$forecasts, col="orange")
lines(test$N05C, fore.dlm2$forecasts, col="orange")
points(test$N05C, fore.ardl$forecasts, col="green")
lines(test$N05C, fore.ardl$forecasts, col="green")
legend("topleft",c("aktual", "koyck","DLM 1","DLM 2", "autoregressive"), 
       lty=1, col=c("black","red","blue","orange","green"), cex=0.8)
```

Agak chaos yak hiks :")

Berdasarkan plot tersebut, terlihat bahwa plot yang paling mendekati data aktualnya adalah **Model Autoregressive**, sehingga dapat disimpulkan **model terbaik** dalam hal ini adalah **Model Reresi Autoregressive**.

# C. Kesimpulan

Penjualan obat tidur `N05C` periode sebelumnya **memiliki pengaruh signifikan** terhadap penjualan obat penenang `N05B` pada periode waktu saat ini obat. Model Regresi terbaik degan Peubah Lag nya adalah **Model Regresi Autoregressive.** Dengan urutan kebaikan model dari yang terbaik adalah **`Autoregressive`** (`MAPE` = $0.3$ ; *"Sangat Baik"*), **`DLM 2`** (`MAPE` = $0.45$ ; "*Sangat Baik"*), **`DLM 1`** (`MAPE` = $15.06$ ; "*Baik*"), dan **`Koyck`** (`MAPE` = $17.5$ ; *"Baik"*).
