---
title: "Praktikum 03 - Regresi dengan Peubah Lag"
author:
- Angga Fathan Rofiqy (G1401211006)
output:
  html_document:
    theme: yeti
    toc: true
    toc_float: true
  word_document: default
  pdf_document: default
---

# I. Setting

Abaikan bagian ini. Lansung saja loncat ke `1. Tentang Data` . `Function` biar gak perlu ganti `backslash` (`\`) jadi `slash` (`/`).

```{r}
path <- function() gsub  ( "\\\\",  "/",  readClipboard ()  )
#Copy path, Panggil function di console
#Copy r path, paste ke var yang diinginkan
```

`Function` biar gak perlu repot buat `install("")` atau `load()` *package.*

```{r}
#                      -=( Install & Load Package Function )=-
install_load <- function (package1, ...)  {   

   # convert arguments to vector
   packages <- c(package1, ...)

   # start loop to determine if each package is installed
   for(package in packages){

       # if package is installed locally, load
       if(package %in% rownames(installed.packages()))
          do.call('library', list(package))

       # if package is not installed locally, download, then load
       else {
          install.packages(package)
          do.call("library", list(package))
       }
   } 
}
```

`Variabel` untuk warna pada `function` *box plot.*

```{r}
#                           -=( Default Color Palette )=-
colord <- data.frame(
  f = c('#75bfc8', 'Fill color'),       c = c('#444442', 'Stroke color'),
  oc = c('#0b5f6a', 'Outlier color'),   med = c('#c3ac8b', 'Median value color'),
  iqr = c('#c3ac8b', 'IQR3 Value'),     mean = c('#608981', 'Mean Marker'),
  v = c('#c3eca2', 'Violin'),
  stringsAsFactors = FALSE
)
```

`Variabel` untuk `ggplot` *theme.*

```{r}
install_load('ggplot2')
theme1 <- list(
  guides(fill="none") , #No Legends
  theme(
  text = element_text(size = 66),
  axis.title = element_text(),
  axis.text.x = element_text(hjust = 0.5, face = "bold", margin = margin(b=50)),
  plot.title = element_text(hjust = 0.5, face = "bold", margin = margin(b=50)),
  plot.subtitle = element_text(hjust = 0.5),
  panel.background = element_rect(fill = 'transparent'),
  plot.background = element_rect(fill='transparent', color=NA),
  panel.grid.major = element_line(colour = "grey50"),
  axis.line = element_line(linewidth = 5, colour = "grey80"))
)
```

***Box Plot*** `Function`.

```{r}
#                           -=( Box Plot Function )=-
boxp <- function(dt, cp=colord, labs=lab1){ #data, color palette, label
  install_load('ggplot2')
  b <- ggplot(data=dt, aes(y="", x=y)) + 
        #Violin Plot
        geom_violin(scale="count", fill=cp$v[1], color=NA, alpha=0.5, 
                    trim = FALSE) +
        #Box Plot
        geom_boxplot(fill=cp$f[1], color=cp$c[1],
                     outlier.size=15, outlier.color=cp$oc[1], 
                     alpha=0.7,notch=T, width = 0.25) +
        #Median Value
        stat_summary(geom="text", fun=median,
                     aes(label=sprintf("%1.1f", after_stat(x))),
                     position=position_nudge(y=0.425), size=16, color=cp$med[1]) +
        #IQR1 Value
        stat_summary(geom="text", fun="quantile", fun.args=list(probs=0.25),
                     aes(label=sprintf("%1.1f", after_stat(x))),
                     position=position_nudge(y=-0.425), size=16, color=cp$iqr[1]) +
        #IQR3 Value
        stat_summary(geom="text", fun="quantile", fun.args=list(probs=0.75),
                     aes(label=sprintf("%1.1f", after_stat(x))),
                     position=position_nudge(y=-0.425), size=16, color=cp$iqr[1]) +
        #Mean Marker
        stat_summary(fun='mean', geom="point",colour=cp$mean[1], 
                     shape=18, size=16, alpha=0.75) +
        #Title
        ggtitle(labs$title) + 
        theme(plot.title = element_text(hjust = 0.5)) + #Title Position
        #Labels
        ylab(labs$ylab) + xlab(labs$xlab) +
        #Mean Value
        geom_text(data = data.frame(mean = round(mean(dt$y), 2))
                    , aes(label = paste0("Mean : ",mean), x = mean),
                  angle=45, size=16, vjust=-0.5, hjust=0.5, color=cp$mean[1]) + 
        #Theme
        theme1
return(b)
}
```

*Default* *label* untuk `function` *box plot.*

```{r}
#                            -=( Default Label/Title )=-
lab1 <- data.frame(title='Distribution of Data X', ylab='', xlab='Data X')
```

# A. Tentang Data

Dataset ini dibangun dari dataset awal yang terdiri dari $600.000$ data transaksi yang dikumpulkan dalam waktu 6 tahun (periode 2014-2019), yang mencatat tanggal dan waktu penjualan, nama merek obat farmasi, dan jumlah yang terjual. Data ini diekspor dari sistem *Point-of-Sale* di apotek individu. Kelompok obat yang dipilih dari dataset (57 obat) diklasifikasikan ke dalam kategori berikut dalam Sistem Klasifikasi Anatomi Terapeutik Kimia (ATC):

1.  M01AB - Produk antiinflamasi dan antirheumatik, non-steroid, Turunan asam asetat dan substansi terkait
2.  M01AE - Produk antiinflamasi dan antirheumatik, non-steroid, Turunan asam propionat
3.  N02BA - Analgesik dan antipiretik lainnya, Asam salisilat dan turunannya N02BE/B -
4.  Analgesik dan antipiretik lainnya, Pirazolona dan Anilida
5.  N05B - Obat psikoleptik, Obat ansiolitik
6.  N05C - Obat psikoleptik, Obat hipnotik dan sedatif
7.  R03 - Obat untuk penyakit saluran napas obstruktif
8.  R06 - Antihistamin untuk penggunaan sistemik

Data penjualan diambil ulang dalam periode per jam, per hari, per minggu, dan per bulan. Data sudah diproses sebelumnya, termasuk deteksi dan penanganan outlier serta pengisian data yang hilang.

Data yang akan saya gunakan adalah data dalam periode per bulan. Obat `M01AB` dan `M01AE` merupakan obat yang sama, namun dengan bahan dasar yang berbeda. Saya penasaran "*Apakah penjualan obat `M01AB` dipengaruhi oleh penjualan obat `M01AB` dan obat-obat lainnya?"* Sehingga saya memilih Peubah `M01AB` sebagai peubah respon `Y`. Dan peubah lainnya sebagai peubah penjelas `X`.

### Import Data

```{r}
install_load('rio')
raw.data <- import("https://raw.githubusercontent.com/Zen-Rofiqy/STA1341-MPDW/main/Pertemuan%202/salesmonthly.csv")
```

## Pembagian Data

```{r}
#SPLIT DATA
train<-data[1:15,]
test<-data[16:20,]
```

```{r}
#data time series
train.ts<-ts(train)
test.ts<-ts(test)
data.ts<-ts(data)
```

## Model Koyck

Model Koyck didasarkan pada asumsi bahwa semakin jauh jarak lag peubah independen dari periode sekarang maka semakin kecil pengaruh peubah lag terhadap peubah dependen.

Koyck mengusulkan suatu metode untuk menduga model dinamis distributed lag dengan mengasumsikan bahwa semua koefisien $\beta$ mempunyai tanda sama.

Model kyock merupakan jenis paling umum dari model infinite distributed lag dan juga dikenal sebagai geometric lag

$$
y_t=a(1-\lambda)+\beta_0X_t+\beta_1Z_t+\lambda Y_{t-1}+V_t
$$

dengan $$V_t=u_t-\lambda u_{t-1}$$

### Pemodelan

Pemodelan model Koyck dengan `R` dapat menggunakan `dLagM::koyckDlm()` . Fungsi umum dari `koyckDlm` adalah sebagai berikut.

```{r, eval=FALSE, message = FALSE, warning=FALSE, error=FALSE}
koyckDlm(x , y , intercept)
```

Fungsi `koyckDlm()` akan menerapkan model lag terdistribusi dengan transformasi Koyck satu prediktor. Nilai `x` dan `y` tidak perlu sebagai objek *time series* (`ts`). `intercept` dapat dibuat `TRUE` untuk memasukkan intersep ke dalam model.

```{r}
#MODEL KOYCK
model.koyck <- koyckDlm(x = train$Xt, y = train$Yt)
summary(model.koyck)
AIC(model.koyck)
BIC(model.koyck)
```

Dari hasil tersebut, didapat bahwa peubah $x_t$ dan $y_{t-1}$ memiliki nilai $P-Value<0.05$. Hal ini menunjukkan bahwa peubah $x_t$ dan $y_{t-1}$ berpengaruh signifikan terhadap $y$. Adapun model keseluruhannya adalah sebagai berikut

$$
\hat{Y_t}=-3.7335+1.1510X_t+0.4214Y_{t-1}
$$

### Peramalan dan Akurasi

Berikut adalah hasil peramalan y untuk 5 periode kedepan menggunakan model koyck

```{r}
fore.koyck <- forecast(model = model.koyck, x=test$Xt, h=5)
fore.koyck
mape.koyck <- MAPE(fore.koyck$forecasts, test$Yt)
#akurasi data training
GoF(model.koyck)
```

## Regression with Distributed Lag

Pemodelan model Regression with Distributed Lag dengan `R` dapat menggunakan `dLagM::dlm()` . Fungsi umum dari `dlm` adalah sebagai berikut.

```{r, eval=FALSE, error=FALSE}
dlm(formula , data , x , y , q , remove )
```

Fungsi `dlm()` akan menerapkan model lag terdistribusi dengan satu atau lebih prediktor. Nilai `x` dan `y` tidak perlu sebagai objek *time series* (`ts`). $q$ adalah integer yang mewakili panjang *lag* yang terbatas.

### Pemodelan (Lag=2)

```{r}
model.dlm <- dlm(x = train$Xt,y = train$Yt , q = 2)
summary(model.dlm)
AIC(model.dlm)
BIC(model.dlm)
```

Dari hasil diatas, didapat bahwa $P-value$ dari intercept dan $x_{t-1}<0.05$. Hal ini menunjukkan bahwa intercept dan $x_{t-1}$ berpengaruh signifikan terhadap $y$. Adapun model keseluruhan yang terbentuk adalah sebagai berikut

$$
\hat{Y_t}=-9.6779+0.3179X_t+1.5276X_{t-1}+0.2651X_{t-2}
$$

### Peramalan dan Akurasi

Berikut merupakan hasil peramalan $y$ untuk 5 periode kedepan

```{r}
fore.dlm <- forecast(model = model.dlm, x=test$Xt, h=5)
fore.dlm
mape.dlm <- MAPE(fore.dlm$forecasts, test$Yt)
#akurasi data training
GoF(model.dlm)
```

### *Lag* Optimum

```{r}
#penentuan lag optimum 
finiteDLMauto(formula = Yt ~ Xt,
              data = data.frame(train), q.min = 1, q.max = 6,
              model.type = "dlm", error.type = "AIC", trace = FALSE)
```

Berdasarkan output tersebut, lag optimum didapatkan ketika lag=6. Selanjutnya dilakukan pemodelan untuk lag=6

```{r}
#model dlm dengan lag optimum
model.dlm2 <- dlm(x = train$Xt,y = train$Yt , q = 6)
summary(model.dlm2)
AIC(model.dlm2)
BIC(model.dlm2)
```

Dari hasil tersebut terdapat beberapa peubah yang berpengaruh signifikan terhadap taraf nyata 5% yaitu $x_t$ , $x_{t-2}$ , $x_{t-4}$ , $x_{t-6}$. Adapun keseluruhan model yang terbentuk adalah

$$
\hat{Y_t}=21.42223+1.68749X_t+...-3.47612X_{t-6}
$$

Adapun hasil peramalan 5 periode kedepan menggunakan model tersebut adalah sebagai berikut

```{r}
#peramalan dan akurasi
fore.dlm2 <- forecast(model = model.dlm2, x=test$Xt, h=5)
mape.dlm2<- MAPE(fore.dlm2$forecasts, test$Yt)
#akurasi data training
GoF(model.dlm2)
```

Model tersebut merupakan model yang sangat baik dengan nilai MAPE yang kurang dari 10%.

## Model Autoregressive

Peubah dependen dipengaruhi oleh peubah independen pada waktu sekarang, serta dipengaruhi juga oleh peubah dependen itu sendiri pada satu waktu yang lalu maka model tersebut disebut *autoregressive* (Gujarati 2004).

### Pemodelan

Pemodelan Autoregressive dilakukan menggunakan fungsi `dLagM::ardlDlm()` . Fungsi tersebut akan menerapkan *autoregressive* berordo $(p,q)$ dengan satu prediktor. Fungsi umum dari `ardlDlm()` adalah sebagai berikut.

```{r, eval=FALSE}
ardlDlm(formula = NULL , data = NULL , x = NULL , y = NULL , p = 1 , q = 1 , 
         remove = NULL )
```

Dengan $p$ adalah integer yang mewakili panjang *lag* yang terbatas dan $q$ adalah integer yang merepresentasikan ordo dari proses *autoregressive*.

```{r}
model.ardl <- ardlDlm(x = train$Xt, y = train$Yt, p = 1 , q = 1)
summary(model.ardl)
AIC(model.ardl)
BIC(model.ardl)
```

Hasil di atas menunjukkan bahwa selain peubah $x_{t-1}$, hasil uji t menunjukkan nilai-p pada peubah $\ge0.05$ Hal ini menunjukkan bahwa peubah $x_{t-1}$ berpengaruh signifikan terhadap $y_t$, sementara $x_t$ dan $y_{t-1}$ berpengaruh signifikan terhadap $y_t$. Model keseluruhannya adalah sebagai berikut:

$$
\hat{Y}=-8,3594+0,3563X_t+1,4557X_{t-1}+0,1408Y_{t-1}
$$

### Peramalan dan Akurasi

```{r}
fore.ardl <- forecast(model = model.ardl, x=test$Xt, h=5)
fore.ardl
```

Data di atas merupakan hasil peramalan untuk 5 periode ke depan menggunakan Model Autoregressive dengan $p=1$ dan $q=1$.

```{r}
mape.ardl <- MAPE(fore.ardl$forecasts, test$Yt)
mape.ardl
#akurasi data training
GoF(model.ardl)
```

Berdasarkan akurasi di atas, terlihat bahwa nilai MAPE keduanya tidak jauh berbeda. Artinya, model regresi dengan distribusi lag ini tidak `overfitted` atau `underfitted`

### *Lag* Optimum

```{r}
#penentuan lag optimum
model.ardl.opt <- ardlBoundOrders(data = data.frame(data), ic = "AIC", 
                                  formula = Yt ~ Xt )
min_p=c()
for(i in 1:6){
  min_p[i]=min(model.ardl.opt$Stat.table[[i]])
}
q_opt=which(min_p==min(min_p, na.rm = TRUE))
p_opt=which(model.ardl.opt$Stat.table[[q_opt]] == 
              min(model.ardl.opt$Stat.table[[q_opt]], na.rm = TRUE))
data.frame("q_optimum" = q_opt, "p_optimum" = p_opt, 
           "AIC"=model.ardl.opt$min.Stat)
```

Dari tabel di atas, dapat terlihat bahwa nilai AIC terendah didapat ketika $p=6$ dan $q=1$, yaitu sebesar `-20,56587`. Artinya, model autoregressive optimum didapat ketika $p=6$ dan $q=1$.

Selanjutnya dapat dilakukan pemodelan dengan nilai $p$ dan $q$ optimum seperti inisialisasi di langkah sebelumnya.

## Pemodelan DLM & ARDL dengan Library `dynlm`

Pemodelan regresi dengan peubah *lag* tidak hanya dapat dilakukan dengan fungsi pada *packages* `dLagM` , tetapi terdapat *packages* `dynlm` yang dapat digunakan. Fungsi `dynlm` secara umum adalah sebagai berikut.

```{r, eval=FALSE}
dynlm(formula, data, subset, weights, na.action, method = "qr",
  model = TRUE, x = FALSE, y = FALSE, qr = TRUE, singular.ok = TRUE,
  contrasts = NULL, offset, start = NULL, end = NULL, ...)
```

Untuk menentukan `formula` model yang akan digunakan, tersedia fungsi tambahan yang memungkinkan spesifikasi dinamika (melalui `d()` dan `L()`) atau pola linier/siklus dengan mudah (melalui `trend()`, `season()`, dan `harmon()`). Semua fungsi formula baru mengharuskan argumennya berupa objek deret waktu (yaitu, `"ts"` atau `"zoo"`).

```{r}
#sama dengan model dlm q=1
cons_lm1 <- dynlm(Yt ~ Xt+L(Xt),data = train.ts)
#sama dengan model ardl p=1 q=0
cons_lm2 <- dynlm(Yt ~ Xt+L(Yt),data = train.ts)
#sama dengan ardl p=1 q=1
cons_lm3 <- dynlm(Yt ~ Xt+L(Xt)+L(Yt),data = train.ts)
#sama dengan dlm p=2
cons_lm4 <- dynlm(Yt ~ Xt+L(Xt)+L(Xt,2),data = train.ts)
```

### Ringkasan Model

```{r}
summary(cons_lm1)
```

```{r}
summary(cons_lm2)
```

```{r}
summary(cons_lm3)
```

```{r}
summary(cons_lm4)
```

### SSE

```{r}
deviance(cons_lm1)
deviance(cons_lm2)
deviance(cons_lm3)
deviance(cons_lm4)
```

### Uji Diagnostik

```{r}
#uji model
if(require("lmtest")) encomptest(cons_lm1, cons_lm2)
```

#### Autokorelasi

```{r}
#durbin watson
dwtest(cons_lm1)
dwtest(cons_lm2)
dwtest(cons_lm3)
dwtest(cons_lm4)
```

#### Heterogenitas

```{r}
bptest(cons_lm1)
bptest(cons_lm2)
bptest(cons_lm3)
bptest(cons_lm4)
```

#### Kenormalan

```{r}
shapiro.test(residuals(cons_lm1))
shapiro.test(residuals(cons_lm2))
shapiro.test(residuals(cons_lm3))
shapiro.test(residuals(cons_lm4))
```

## Perbandingan Model

```{r}
akurasi <- matrix(c(mape.koyck, mape.dlm, mape.dlm2, mape.ardl))
row.names(akurasi)<- c("Koyck","DLM 1","DLM 2","Autoregressive")
colnames(akurasi) <- c("MAPE")
akurasi
```

Berdasarkan nilai MAPE, model paling optimum didapat pada Model Koyck karena memiliki nilai MAPE yang terkecil.

### Plot

```{r}
par(mfrow=c(1,1))
plot(test$Xt, test$Yt, type="b", col="black", ylim=c(120,250))
points(test$Xt, fore.koyck$forecasts,col="red")
lines(test$Xt, fore.koyck$forecasts,col="red")
points(test$Xt, fore.dlm$forecasts,col="blue")
lines(test$Xt, fore.dlm$forecasts,col="blue")
points(test$Xt, fore.dlm2$forecasts,col="orange")
lines(test$Xt, fore.dlm2$forecasts,col="orange")
points(test$Xt, fore.ardl$forecasts,col="green")
lines(test$Xt, fore.ardl$forecasts,col="green")
legend("topleft",c("aktual", "koyck","DLM 1","DLM 2", "autoregressive"), lty=1, col=c("black","red","blue","orange","green"), cex=0.8)
```

Berdasarkan plot tersebut, terlihat bahwa plot yang paling mendekati data aktualnya adalah Model koyck, sehingga dapat disimpulkan model terbaik dalam hal ini adalah model regresi koyck

## Pengayaan (Regresi Berganda)

### Data

```{r}
data(M1Germany)
data1 = M1Germany[1:144,]
```

### DLM

```{r}
#Run the search over finite DLMs according to AIC values
finiteDLMauto(formula = logprice ~ interest+logm1,
              data = data.frame(data1), q.min = 1, q.max = 5,
              model.type = "dlm", error.type = "AIC", trace = FALSE)
```

```{r}
#model dlm berganda
model.dlmberganda = dlm(formula = logprice ~ interest + logm1,
                data = data.frame(data1) , q = 5)
summary(model.dlmberganda)

model.dlmberganda2 = dlm(formula = logprice ~ interest + logm1,
                        data = data.frame(data1) , q = 1)
summary(model.dlmberganda2)
```

### ARDL

```{r}
#Mencari orde lag optimum model ARDL
ardlBoundOrders(data = data1 , formula = logprice ~ interest + logm1,
                ic="AIC")

model.ardlDlmberganda = ardlDlm(formula = logprice ~ interest + logm1,
                        data = data.frame(data1) , p = 4 , q = 4)
summary(model.ardlDlmberganda)
```

```{r}
#model p interest 0 p logm1 4 
rem.p = list(interest = c(1,2,3,4))
remove = list(p = rem.p)
model.ardlDlmberganda2 = ardlDlm(formula = logprice ~ interest + logm1,
                        data = data.frame(data1) , p = 4 , q = 4 ,
                        remove = remove)
summary(model.ardlDlmberganda2)
```

Proses selanjutnya sama dengan pemodelan menggunakan peubah tunggal.
