---
title: "Prak02"
author: "Angga Fathan Rofiqy"
date: "`r Sys.Date()`"
output: html_document
---

# Setting

Abaikan bagian ini. Lansung saja loncat ke `1. Tentang Data` . `Function` biar gak perlu ganti `backslash` (`\`) jadi `slash` (`/`).

```{r}
path <- function() gsub  ( "\\\\",  "/",  readClipboard ()  )
#Copy path, Panggil function di console
#Copy r path, paste ke var yang diinginkan
```

`Function` biar gak perlu repot buat `install("")` atau `load()` *package.*

```{r}
#                      -=( Install & Load Package Function )=-
install_load <- function (package1, ...)  {   

   # convert arguments to vector
   packages <- c(package1, ...)

   # start loop to determine if each package is installed
   for(package in packages){

       # if package is installed locally, load
       if(package %in% rownames(installed.packages()))
          do.call('library', list(package))

       # if package is not installed locally, download, then load
       else {
          install.packages(package)
          do.call("library", list(package))
       }
   } 
}
```

`Function` buat deteksi *Outlier.*

```{r}
#                            -=( Is outlier? Funciton )=-
is_outlier <- function(x) {
  return(x < quantile(x,0.25) -1.5*IQR(x) | x > quantile(x,0.75) +1.5*IQR(x))
}
```

`Function` Data untuk *box plot* `function`.

```{r}
#                      -=( Ggplot Stat Attribute Funciton )=-
gstat <- function(dt){
  install_load("dplyr","tibble")
  
  #Set Data Frame
  dt <- data.frame(obs = dt[[1]], dat = dt[[2]], row.names = dt[[1]])
  
  #ID/obs outlier (oo)
  oo <- dt %>%
  rownames_to_column(var = "outlier") %>%
  mutate(is_outlier = if_else(is_outlier(dat), dat, as.numeric(NA))) %>%
  mutate(outlier = if_else(is.na(is_outlier) | is_outlier == max(dat) 
                           | is_outlier == min(dat), as.numeric(NA), 
                             as.numeric(outlier)),
         is_outlier = if_else(is_outlier == max(dat) 
                              | is_outlier == min(dat), 
                                as.numeric(NA), is_outlier))
  
  #Obs Minimum
  om <- data.frame(min = ifelse(dt$dat == min(dt$dat), dt$obs, NA), 
                   min_val = ifelse(dt$dat == min(dt$dat), min(dt$dat), NA))
  #Obs Maximum
  omx <- data.frame(max = ifelse(dt$dat == max(dt$dat), dt$obs, NA), 
                    max_val = ifelse(dt$dat == max(dt$dat), max(dt$dat), NA))
  #Binding together
  gs <- cbind(oo, om, omx)
  
  #Calc Mean
  mean <- data.frame(mean = round(mean(dt$dat), 2))
  
  #Make it list
  gs <- list(gs, mean)
return(gs)
}
```

`Variabel` untuk warna pada `function` *box plot.*

```{r}
#                           -=( Default Color Palette )=-
colord <- data.frame(
  f = c('#75bfc8', 'Fill color'),        c = c('#444442', 'Stroke color'),
  oc = c('#0b5f6a', 'Outlier color'),    min = c('#0b5f6a', 'Minimum value color'),
  max = c('#0b5f6a', 'Max value color'), med = c('#c3ac8b', 'Median value color'),
  iqr = c('#c3ac8b', 'IQR3 Value'),      mean = c('#608981', 'Mean Marker'),
  ooc = c('#0b5f6a', 'Oulier Obs color'), 
  ovc = c('#0b5f6a', 'Oulier Value color'), v = c('#c3eca2', 'Violin'),
  meanv = c('#608981', 'Mean Value'),    moc = c('#0b5f6a', 'Min Max Obs'),
  stringsAsFactors = FALSE
)
```

`Variabel` untuk `ggplot` *theme.*

```{r}
install_load('ggplot2')
theme1 <- list(
  guides(fill="none") , #No Legends
  theme(
  text = element_text(size = 66),
  axis.title = element_text(),
  axis.text.x = element_text(hjust = 0.5, face = "bold", margin = margin(b=50)),
  plot.title = element_text(hjust = 0.5, face = "bold", margin = margin(b=50)),
  plot.subtitle = element_text(hjust = 0.5),
  panel.background = element_rect(fill = 'transparent'),
  plot.background = element_rect(fill='transparent', color=NA),
  panel.grid.major = element_line(colour = "grey50"),
  axis.line = element_line(linewidth = 5, colour = "grey80"))
)
```

***Box Plot*** `Function`.

```{r}
#                           -=( Box Plot Function )=-
boxp <- function(dt, cp=colord, labs=lab1){ #data, color palette, label
  install_load('ggplot2')
  gs <- gstat(dt)
  b <- ggplot(data=gs[[1]], aes(y="", x=dat)) + 
        #Violin Plot
        geom_violin(scale="count", fill=cp$v[1], color=NA, alpha=0.5, 
                    trim = FALSE) +
        #Box Plot
        geom_boxplot(fill=cp$f[1], color=cp$c[1],
                     outlier.size=15, outlier.color=cp$oc[1], 
                     alpha=0.7,notch=T, width = 0.25) +
        #Median Value
        stat_summary(geom="text", fun=median,
                     aes(label=sprintf("%1.1f", after_stat(x))),
                     position=position_nudge(y=0.425), size=16, color=cp$med[1]) +
        #IQR1 Value
        stat_summary(geom="text", fun="quantile", fun.args=list(probs=0.25),
                     aes(label=sprintf("%1.1f", after_stat(x))),
                     position=position_nudge(y=-0.425), size=16, color=cp$iqr[1]) +
        #IQR3 Value
        stat_summary(geom="text", fun="quantile", fun.args=list(probs=0.75),
                     aes(label=sprintf("%1.1f", after_stat(x))),
                     position=position_nudge(y=-0.425), size=16, color=cp$iqr[1]) +
        #Mean Marker
        stat_summary(fun='mean', geom="point",colour=cp$mean[1], 
                     shape=18, size=16, alpha=0.75) +
        #Title
        ggtitle(labs$title) + 
        theme(plot.title = element_text(hjust = 0.5)) + #Title Position
        #Labels
        ylab(labs$ylab) + xlab(labs$xlab) +
        #Mean Value
        geom_text(data = gs[[2]], aes(label = paste0("Mean : ",mean), x = mean),
                  angle=45, size=16, vjust=-0.5, hjust=0.5, color=cp$mean[1]) + 
        #Theme
        theme1
return(b)
}
```

*Default* *label* untuk `function` *box plot.*

```{r}
#                            -=( Default Label/Title )=-
lab1 <- data.frame(title='Distribution of Data X', ylab='', xlab='Data X')
```

```{r}
#Export chart
export.chart <- "C:/Users/Fathan/Documents/Obsidian Vault/2. Kuliah/Smt 5/6. Metode Peramalan Deret Waktu/@Proj/STA1341-MPDW/Pertemuan 2/Chart"
```

### Import Data

```{r}
install_load('rio')
raw.data <- import("https://raw.githubusercontent.com/Zen-Rofiqy/STA1341-MPDW/main/Pertemuan%202/salesmonthly.csv")
```

### Assign Variable

```{r}
install_load('dplyr')
data <- raw.data[,2:9] %>% 
  rename_all(~ c('y', 'x1', 'x2', 'x3', 'x4', 'x5', 'x6', 'x7'))
```

```{r}
y  <- raw.data[,4]
x1 <- raw.data[,2]
x2 <- raw.data[,3]
x3 <- raw.data[,5]
x4 <- raw.data[,6]
dt <- as.data.frame(cbind(y,x1,x2,x3,x4))
```

# Explorasi

```{r dpi=300, fig1, fig.height = 17, fig.width = 50, fig.align = "center"}
boxp( dt =
  data %>%
    mutate(Index = 1:nrow(.)) %>%
    filter(!is.na(y)) %>%
    select(Index, y),
  labs = data.frame(title='Sebaran Peubah y', ylab='', xlab='Obat M01AB')
  )
```

# Regresi

### Model Regresi

```{r}
model <- lm(y ~ x1 + x2 + x3 + x4 + x5 + x6 + x7, data)
summary(model)
```

Model yang dihasilkan adalah $\hat{y}= 2.85 + 0.17x_1 + 0.11x_2 + 0.02x_3 + -0.0005x_4 + 0.02x_5 + 0.02x_6 + 0.012x_7$ . Berdasarkan ringkasan model dapat diketahui bahwa hasil uji F memiliki $p.value ( 2.2\times10^{-16} ) < \alpha (5\%)$.

Artinya, minimal terdapat satu **variabel yang berpengaruh** nyata terhadap model. Hasil uji-t parsial kedua parameter regresi, yaitu intersep dan koefisien regresi juga menunjukkan hal yang sama, yaitu memiliki $p.value < \alpha (5\%)$ sehingga nyata dalam taraf $5\%$. Selanjutnya dapat dilihat juga nilai $R^2=0.07101$. Artinya, sebesar $71.01\%$ keragaman penjualan obat `M01AB` dapat dijelaskan oleh penjualan 7 obat lainnya. Hasil ini menunjukkan hasil yang bagus, seolah mendapatkan hasil terbaik. Namun, kita perlu melakukan uji terhadap sisaannya seperti berikut ini.

### Plot

```{#sisaan dan fitted value}
sisaan<- residuals(model)
fitValue<- predict(model)

#Diagnostik dengan eksploratif
par(mfrow = c(2,2)) #Buat 4 plot

#Q-Q Plot
qqnorm(sisaan)
qqline(sisaan, col = "steelblue", lwd = 2)

#Sisaan vs Fitted Values
plot(fitValue, sisaan, col = "steelblue", pch = 20, 
     xlab = "Sisaan", ylab = "Fitted Values", main = "Sisaan vs Fitted Values")
abline(a = 0, b = 0, lwd = 2)

#Histogram
hist(sisaan, col = "steelblue")

#Sisaan vs Order
plot(1:length(sisaan), sisaan, col = "steelblue", pch = 20, 
     xlab = "Sisaan", 
     ylab = "Order", main = "Sisaan vs Order")
lines(1:length(sisaan), sisaan, col = "red")
abline(a = 0, b = 0, lwd = 2)
```

Dua plot di samping kiri digunakan untuk melihat apakah sisaan menyebar normal. Normal Q-Q Plot di atas menunjukkan bahwa sisaan cenderung tidak menyebar normal, tetapi histogram dari sisaan tidak menunjukkan demikian, melainkan sedikit menjulur ke kanan. Selanjutnya, dua plot di samping kanan digunakan untuk melihat autokorelasi. Terlihat ada pola pada sisaan yang ditunjukkan oleh Plot Sisaan vs *Fitted Value* dan terutama pada Plot Sisaan vs *Order* yang terlihat dengan garis warna merahnya yang membentuk pola. Ini merupakan tanda adanya autokorelasi.

### Dengan ggplot2

```{r dpi=300, fig3, fig.height = 9, fig.width = 16, fig.align = "center"}
install_load('ggplot2','cowplot')
# Membuat QQ Plot
qq_plot <- ggplot(data, aes(sample = y)) +
  geom_qq(fill=NA, alpha=0.25) +
  geom_qq_line(color = "steelblue") +
  labs(x = "Theoretical Quantiles", y = "Sample Quantiles") +
  ggtitle("QQ Plot")

# Membuat plot sisaan vs Fitted Values dengan ggplot2
plot1 <- ggplot(data, aes(x = fitted(model), y = residuals(model))) +
  geom_point(col = "steelblue", pch = 20) +
  geom_abline(intercept = 0, slope = 0, color = "black", 
              size = 0.75, alpha=0.5) +
  labs(x = "Fitted Values", y = "Residuals") +
  ggtitle("Residuals vs Fitted Values")

# Membuat histogram sisaan dengan ggplot2
plot2 <- ggplot(data, aes(x = residuals(model))) +
  geom_histogram(binwidth = 1, fill = "steelblue", color = "black") +
  labs(x = "Residuals", y = "Frequency") +
  ggtitle("Histogram of Residuals")

# Membuat plot sisaan vs Order dengan ggplot2
plot3 <- ggplot(data, aes(x = 1:length(residuals(model)), y = residuals(model))) +
  geom_point(col = "steelblue", pch = 20) +
  geom_abline(intercept = 0, slope = 0, color = "black", 
              size = 1, alpha=0.5) +
  geom_line(aes(x = 1:length(residuals(model)), 
                y = residuals(model)), color = "red", alpha=0.5) + 
  labs(x = "Order", y = "Residuals") +
  ggtitle("Residuals vs Order")

# Menggabungkan semua plot dengan cowplot
plot_grid(qq_plot, plot1, plot2, plot3, nrow = 2, ncol = 2)
```

Untuk lebih lanjut akan digunakan uji formal melihat normalitas sisaan dan plot ACF dan PACF untuk melihat apakah ada autokorelasi atau tidak.

### Melihat Sisaan Menyebar Normal/Tidak

$H_0$ : Sisaan mengikuti sebaran normal

$H_1$ : Sisaan **tidak** mengikuti sebaran normal

```{r}
shapiro.test(sisaan)
```

```{r}
ks.test(sisaan, "pnorm", mean=mean(sisaan), sd=sd(sisaan))
```

Berdasarkan uji formal Saphiro-Wilk dan Kolmogorov-Smirnov didapatkan nilai $p.value < \alpha (5\%)$. Artinya, **tidak cukup bukti** untuk menyatakan sisaan berdistribusi normal.

### ACF dan PACF identifikasi autokorelasi

```{r}
par(mfrow = c(1,2))
acf(sisaan)
pacf(sisaan)
```

Berdasarkan plot ACF dan PACF, terlihat semua dalam rentang batas dan hanya ada 1 yang signifikan pada plot ACF. Namun, untuk lebih memastikan akan dilakukan uji formal dengan uji Durbin Watson.

### Deteksi autokorelasi dengan uji-Durbin Watson

$H_0$ : Tidak ada autokorelasi

$H_1$ : Ada autokorelasi\

```{r}
install_load('randtests')
runs.test(model$residuals)
```

```{r}
install_load('lmtest')
dwtest(model)
```

# @HELP

Berdasarkan hasil DW Test, didapatkan nilai $DW = 1.9482$ dan $p.value = 0.112$. **Berdasarkan tabel Durbin-Watson diperoleh nilai** $DL = 0.9771$ **dan** $DU = 1.331$**.** Nilai DW masih berada di antara nilai DL dan DU. Artinya, berada di daerah inkonklusif, tidak dapat dikatakan berada di daerah autokorelasi positif maupun bebas dari autokorelasi. Namun, dengan nilai $p.value > 0.05$ dapat disimpulkan bahwa **tak tolak** $H_0$, cukup bukti mengatakan adanya autokorelasi. Oleh karena itu, diperlukan penangan autokorelasi. Penanganan yang akan digunakan menggunakan dua metode, yaitu Cochrane-Orcutt dan Hildret-Lu.

# Penanganan Autokorelasi

### Metode Cochrane-Orcutt

Penanganan metode Cochrane-Orcutt dapat dilakukan dengan bantuan packages Orcutt pada aplikasi `R` maupun secara manual. Berikut ini ditampilkan cara menggunakan bantuan `library` *packages* `Orcutt`.

```{r}
install_load('orcutt')
modelCO <- cochrane.orcutt(model)
modelCO
```

Hasil keluaran model setelah dilakukan penanganan adalah sebagai berikut. $y_i=-1062.042646+0.559755x_t$ Hasil juga menunjukkan bahwa nilai DW dan p-value meningkat menjadi $1.49014$ dan $0.09403$. Nilai DW sudah berada pada rentang $DU < DW < 4-DU$ atau $1.331 < DW < 2.669$. Hal tersebut juga didukung dengan nilai $p.value > 0.05$, artinya belum cukup bukti menyatakan bahwa sisaan terdapat autokorelasi pada taraf nyata $5\%$. Untuk nilai $\hat{\rho}$ optimum yang digunakan adalah $0.3409214$. Nilai tersebut dapat diketahui dengan *syntax* berikut.

### Rho optimum

```{r}
rho <- modelCO$rho
rho
```

### Transformasi Manual

Selanjutnya akan dilakukan transformasi secara manual dengan syntax berikut ini.

```{r}
y.trans  <- data [-1,1] - data [-12,1] * rho
x1.trans <- data [-1,2] - data [-12,2] * rho
x2.trans <- data [-1,3] - data [-12,3] * rho
x3.trans <- data [-1,4] - data [-12,4] * rho
x4.trans <- data [-1,5] - data [-12,5] * rho
x5.trans <- data [-1,6] - data [-12,6] * rho
x6.trans <- data [-1,7] - data [-12,7] * rho
x7.trans <- data [-1,8] - data [-12,8] * rho
trans <- as.data.frame(cbind(y.trans, x1.trans, x2.trans, x3.trans, x4.trans, 
                             x5.trans, x6.trans, x7.trans))
View(trans)
modelCOmanual <- lm(y.trans ~ x1.trans + x2.trans + x3.trans + x4.trans + x5.trans + 
                      x6.trans + x7.trans, trans)
summary(modelCOmanual)
```

```{r}
trans1 <- data %>%
  mutate(across(everything(), ~ lead(.) - nth(., 12) * rho)) %>%
  rename_with(~ paste0(.x, ".trans"), everything()) %>%
  slice(-1)
View(trans1)
modelCOmanual1 <- lm(y ~ x1 + x2 + x3 + x4 + x5 + x6 + x7, trans1)
summary(modelCOmanual1)
```

Hasil model transformasi bukan merupakan model sesungguhnya. Koefisien regresi masih perlu dicari kembali mengikuti ${\beta_0}^*=\beta_0+\hat{\rho}\beta_0$ dan $\beta_1^*=\beta_1$.

### Mencari Penduga Koefisien Regresi setelah Transformasi ke Persamaan Awal

```{r}
b0bintang <- modelCOmanual$coefficients[-2]
b0 <- b0bintang/(1-rho)
b1 <- modelCOmanual$coefficients[-1]
b0
```

```{r}
b1
```

Hasil perhitungan koefisien regresi tersebut akan menghasilkan hasil yang sama dengan model yang dihasilkan menggunakan *packages*.

# Metode Hildreth-Lu

Penanganan kedua adalah menggunakan metode Hildreth-Lu. Metode ini akan mencari nilai SSE terkecil dan dapat dicari secara manual maupun menggunakan packages. Jika menggunakan packages, gunakan `library` *packages* `HORM`.

### Penanganan Autokorelasi Hildreth lu

```{r}
hildreth.lu.func<- function(r, model){
  x <- model.matrix(model)[,-1]
  y <- model.response(model.frame(model))
  n <- length(y)
  t <- 2:n
  y <- y[t]-r*y[t-1]
  x <- x[t]-r*x[t-1]
  
  return(lm(y~x))
}
```

### Pencariab rho yang meminimumkan SSE

```{r}
r <- c(seq(0.1,0.9, by= 0.1))
tab <- data.frame("rho" = r, "SSE" = sapply(r, function(i){deviance(hildreth.lu.func(i, model))}))
round(tab, 4)
```

Pertama-tama akan dicari di mana kira-kira $\rho$ yang menghasilkan SSE minimum. Pada hasil di atas terlihat $\rho$ minimum ketika $0.3$. Namun, hasil tersebut masih kurang teliti sehingga akan dicari kembali $\rho$ yang lebih optimum dengan ketelitian yang lebih. Jika sebelumnya jarak antar $\rho$ yang dicari adalah $0.1$, kali ini jarak antar $\rho$ adalah $0.001$ dan dilakukan pada selang $0.2$ sampai dengan $0.5$.

### Rho optimal di sekitar $0.4$

```{r}
rOpt <- seq(0.2,0.5, by= 0.001)
tabOpt <- data.frame("rho" = rOpt, "SSE" = sapply(rOpt, function(i){deviance(hildreth.lu.func(i, model))}))
head(tabOpt[order(tabOpt$SSE),])
```

### Grafik SSE optimum

```{r}
par(mfrow = c(1,1))
plot(tab$SSE ~ tab$rho , type = "l", xlab = "Rho", ylab = "SSE")
abline(v = tabOpt[tabOpt$SSE==min(tabOpt$SSE),"rho"], lty = 2, col="red",lwd=2)
text(x=0.341, y=0.2397500, labels = "rho=0.341", cex = 0.8)
```

Perhitungan yang dilakukan aplikasi `R` menunjukkan bahwa nilai $\rho$ optimum, yaitu saat SSE terkecil terdapat pada nilai $\rho=0.341$ Hal tersebut juga ditunjukkan pada plot. Selanjutnya, model dapat didapatkan dengan mengevaluasi nilai $\rho$ ke dalam fungsi `hildreth.lu.func`, serta dilanjutkan dengan pengujian autokorelasi dengan uji Durbin-Watson. Namun, setelah pengecekan tersebut tidak lupa koefisien regresi tersebut digunakan untuk transformasi balik. Persamaan hasil transformasi itulah yang menjadi persamaan sesungguhnya.

### Model terbaik

```{r}
modelHL <- hildreth.lu.func(0.341, model)
summary(modelHL)
```

### Transformasi Balik

```{r}
cat("y = ", coef(modelHL)[1]/(1-0.341), "+", coef(modelHL)[2],"x", sep = "")
```

Setelah dilakukan tranformasi balik, didapatkan model dengan metode Hildreth-Lu sebagai berikut.

$y_i=−1062.032+0.5597492x_t$

### Deteksi autokorelasi

```{r}
dwtest(modelHL)
```

Hasil uji Durbin-Watson juga menunjukkan bawah nilai DW sebesar $1.4092$ berada pada selang daerah tidak ada autokorelasi, yaitu pada rentang DU \< DW \< 4-DU atau $1.331 < DW < 2.669$ . Hal tersebut juga didukung oleh *p-value* sebesar $0.09404$ , di mana $p.value > \alpha =5\%.$ Artinya tak tolak $H_0$ atau belum cukup bukti menyatakan bahwa ada autokorelasi dalam data nilai IPM dengan metode Hildreth-Lu pada taraf nyata 5%.

Terakhir, akan dibandingkan nilai SSE dari ketiga metode (metode awal, metode Cochrane-Orcutt, dan Hildreth-Lu).

### Perbandingan

```{r}
sseModelawal <- anova(model)$`Sum Sq`[-1]
sseModelCO <- anova(modelCOmanual)$`Sum Sq`[-1]
sseModelHL <- anova(modelHL)$`Sum Sq`[-1]
mseModelawal <- sseModelawal/nrow(data)
mseModelCO <- sseModelCO/nrow(data)
mseModelHL <- sseModelHL/nrow(data)
akurasi <- matrix(c(sseModelawal,sseModelCO,sseModelHL,
                    mseModelawal,mseModelCO,mseModelHL),nrow=2,ncol=3,byrow = T)
colnames(akurasi) <- c("Model Awal", "Model Cochrane-Orcutt", "Model Hildreth-Lu")
row.names(akurasi) <- c("SSE","MSE")
akurasi
```

Berdasarkan hasil tersebut dapat diketahui bahwa hasil penanganan autokorelasi dengan metode Cochrane-Orcutt dan Hildreth-Lu memiliki SSE yang sama, sebesar $0.23975$ dan lebih baik dibandingkan model awal ketika autokorelasi masih terjadi, yaitu sebesar $0.3286364$.

# Kesimpulan

Autokorelasi yang terdapat pada data IPM terjadi akibat adanya korelasi di antara unsur penyusunnya. Indikator IPM yang erat hubungannya dengan perekonomian sangat rawan menjadi penyebab adanya autokorelasi. Adanya autokorelasi menyebabkan model regresi kurang baik karena akan meingkatkan galatnya. Autokorelasi dapat dideteksi secara eksploratif melalui plot sisaan, ACF, dan PACF, serta dengan uji formal Durbin-Watson. Namun, autokorelasi tersebut dapat ditangani dengan metode Cochrane-Orcutt dan Hildreth-Lu. Kedua metode menghasilkan nilai SSE yang sama, artinya keduanya baik untuk digunakan.
