---
title: "Data Tidak Stasioner"
author: "Angga Fathan Rofiqy"
date: "`r format(Sys.time(), '%d %B, %Y')`"
output:
  rmdformats::downcute:
    self_contained: true
    thumbnails: false
    lightbox: true
    gallery: true
    highlight: tango
    code_folding: hide
    toc_depth: 3
    number_sections: true
    toc_float:
      collapsed: true
      smooth_scroll: true
    fig_caption: true
pkgdown:
  as_is: true
---

Kode di `Hide` dalam *default*, untuk menampilkan kode, klik `Code` .

```{r, warning=FALSE, message = FALSE}
#                      -=( Install & Load Package Function )=-
install_load <- function (package1, ...)  {   

   # convert arguments to vector
   packages <- c(package1, ...)

   # start loop to determine if each package is installed
   for(package in packages){

       # if package is installed locally, load
       if(package %in% rownames(installed.packages()))
          do.call('library', list(package))

       # if package is not installed locally, download, then load
       else {
          install.packages(package)
          do.call("library", list(package))
       }
   } 
}
```

```{r}
path <- function(){
  gsub  ( "\\\\",  "/",  readClipboard ()  )
}
#Copy path, Panggil function di console
#Copy r path, paste ke var yang diinginkan
```

```{r}
#Export chart
export.chart <- "C:/Users/Fathan/Documents/Obsidian Vault/2. Kuliah/Smt 5/6. Metode Peramalan Deret Waktu/@Proj/STA1341-MPDW/Pertemuan 5/Chart"
```

# Tentang Data

Dataset yang saya gunakan merupakan koleksi data harga saham historis periode Juli 2018 hingga Juli 2023 dari beberapa raksasa teknologi paling berpengaruh di dunia: Microsoft, Apple, Amazon, Nvidia, Google, Netflix, dan Meta (sebelumnya dikenal sebagai Facebook). Dataset ini menjadi sumber daya berharga bagi analis keuangan, ilmuwan data, dan penggemar pasar saham yang ingin menganalisis dan memahami tren harga perusahaan-perusahaan terkemuka di industri ini.

Dataset ini memilki data :

1.  **Open:** yakni Harga saham pada awal periode perdagangan tertentu. Ini adalah harga saham pertama pada hari perdagangan tersebut.
2.  **High:** Harga tertinggi yang saham capai selama periode perdagangan tersebut. Ini mencerminkan harga tertinggi yang pembeli bersedia bayar selama hari tersebut.
3.  **Low:** Harga terendah yang saham capai selama periode perdagangan tersebut. Ini mencerminkan harga terendah yang penjual bersedia terima selama hari tersebut.
4.  **Close:** Harga saham pada akhir periode perdagangan tertentu. Ini adalah harga saham terakhir pada hari perdagangan tersebut.
5.  **Adj Close (Adjusted Close):** Harga penutup yang telah disesuaikan untuk memperhitungkan perubahan seperti pembagian saham atau dividen. Ini adalah harga penutup yang paling relevan untuk analisis jangka panjang, karena mencerminkan harga saham yang sebenarnya setelah penyesuaian.
6.  **Volume:** Volume perdagangan saham selama periode tertentu. Ini mencerminkan jumlah saham yang diperdagangkan selama hari perdagangan tersebut.

Karena tugas kali ini hanya menggunakan satu peubah dan satu kategori saja. Maka kali ini saya akan menggunakan peubah `Adj Close (Adjusted Close)` .Karena `Adj Close` Adalah peubah yang paling sesuai untuk dianalisis dibandingkan peubah lainnya. Untuk pemilihan data sahamnya, saya ingin mengeksplorasi terlebih dahulu.

## Data Preparation {.tabset}

### Import Data

```{r, warning=FALSE, message = FALSE}
install_load('rio')
raw.data <- import("https://raw.githubusercontent.com/Zen-Rofiqy/STA1341-MPDW/main/Data/MAANG%20Stock%20Prices.csv")
```

### Data Checking

Cek Tipe data.

```{r}
str(raw.data)
```

Semua data Karakter, harus diubah.

Cek Data kosong.

```{r}
sum(is.na(raw.data))
```

Tidak ada data kosong.

### Penyesuaian Tipe Data

Semua tipe data masih berupa character. Harus diubah menjadi tipe data yang sesuai.

```{r, warning=FALSE, message = FALSE}
install_load('dplyr')
data <- raw.data %>%  
  mutate(
    Date = as.Date(raw.data[, 2], format = "%m/%d/%y"), #Mengubah menjadi Date 
    across(3:ncol(raw.data), as.numeric)                #Mengubah menjadi Numerik
  )
str(data)
```

### Rechecking Data 

Cek kembali data kosong.

```{r}
cat('Banyaknya Data Kosong', sum(is.na(data)))
```

Melihat baris, kolom mana data yang kosong.

```{r}
# Mencari indeks baris dan kolom yang mengandung NA
na.idx <- which(is.na(data), arr.ind = TRUE)

# Menampilkan data raw dengan baris dan kolom yang mengandung NA
install_load('kableExtra','DT')
datatable(raw.data[                        # Subsetting
                unique(na.idx[, 1]),   # Vektor indeks baris yang mengandung NA
                unique(na.idx[, 2])  ] # Vektor indeks kolom yang mengandung NA
          )  
```

Ternyata pada baris tersebut ada data karakter text yang merupakan label dari tiap kolomnya. Sehingga ketika diubah ke numerik akan menjadi `NA`. Maka saya akan menghapus baris tersebut.

### Data Cleaned

```{r}
data <- data %>%
  filter(!row_number() %in% unique(na.idx[, 1]))
datatable(data, filter = 'top', 
          options = list(pageLength = 5))
```

## Pemilihan Variabel Saham {.tabset}

### Time Series MAANG

Melihat keseluruhan *Time Series* data saham.

```{r, warning=FALSE, message = FALSE}
install_load('ggplot2','extrafont')
# font_import(); loadfonts() #Run ini sekali aja
theme1 <- list(
  guides(fill="none"), #No Legends
  theme(
  text = element_text(size = 33),
  axis.title = element_text(size=15),
  axis.title.x = element_text(size=33),
  axis.title.y = element_text(size=33),
  axis.text.y = element_text(vjust = .5, face = "bold"),
  plot.title = element_text(hjust = 0.5, size=40),
  panel.background = element_rect(fill = 'transparent'),
  plot.background = element_rect(fill='transparent', color=NA),
  panel.grid.major = element_line(colour = "grey90"),
  axis.line = element_line(linewidth = 2, colour = "grey90"))
)
```

```{r dpi=300, fig1, fig.height = 12, fig.width = 23, fig.align = "center", warning=FALSE, message = FALSE}
install_load('viridis','ggrepel')
#Plot
cts.maang <-
ggplot(data, aes(x=Date, y=`Adj Close`)) + #Data
  geom_line(aes(color=Name), linewidth=1) + #Timeseries
  #Color
    scale_color_viridis(alpha = 0.75, #Opacity
                     begin = 0, #Color pallte scale begins
                     end = 0.9, #Color pallte scale ends
                     direction = -1, #Flip color scale
                     discrete = T, #Discrete Value
                     option = "D") + #Color Palette
  theme1 + #THeme
  labs(x = "\nTahun", y = "Harga Saham (USD)\n") + #Label X & Y
  ggtitle("Time Series MAANG") +
  # Label / legend
  geom_text_repel(
    data=data[data$Date == max(data$Date),], #Posisi di ujung data
    aes(color = Name, label = Name), #Warna garis & label saham
    size = 8, #Ukuran text
    nudge_x = 80, #Posisi Text (kanan 50)
    hjust = 0, #Ujung
    segment.size = 1,               #Ukuran garis
    segment.alpha = .75,             #transparasi garis
    segment.linetype = "dotted",    #Time garis
    box.padding = .4, #Biar label saham nggak dempetan
    segment.curvature = -0.1, #biar garis mulus
    segment.ncp = 8, 
    segment.angle = 60 
  ) +
  #Axis
    coord_cartesian(clip = "off"
  ) +
    scale_x_date( #Sumbu x
    date_breaks = "1 year",  # Menampilkan label setiap tahun
    date_labels = "%Y",  # Format label tahun
    limits = c(as.Date("2018-07-30"), as.Date("2023-12-28"))
    #Tampilin lebih dari 20023-07-28 agar label saham bisa masuk
  ) +
    scale_y_continuous( #Sumbu y
    labels = scales::dollar_format(prefix = "$") #tambahin dolar
  ) +
    annotate( #Buat nandain batas data
    "text", x = as.Date("2023-7-28"), y = 50, 
    label = "28 Juli", size=6
  ) +
  geom_vline( #Buat garis batas data
    xintercept = as.numeric(as.Date("2023-07-28")), 
             linetype = "dotted", color = "red")
cts.maang

#Export Chart
ggsave("01_Time Series MAANG.png", cts.maang, path = export.chart,
        dpi = 300, height = 9, width = 16)
```

Jika dilihat dari tahun `2019-2022`, semua saham cenderung memiliki pola trend naik. Lalu dari `2021-2023` polanya cenderung trend turun. Untuk tugas praktikum kali ini, saya hanya akan menggunakan rentang tahun `2022-2023` dengan tren cenderung turun. Agar pengerjaannya tidak terlalu sulit, karena masih tahap awal pembelajaran.

Ada yang menarik perhatian saya. Kenapa dulu Pendiri Amazon, Jeff Bezos yang pernah menjadi orang terkaya di dunia pada tahun `2017` lalu, harga saham sekarang tidak setinggi yang saya kira?. Oleh karena itu saya memutuskan untuk menggunakan data saham `Amazon` untuk praktikum kali ini.

```{r}
amzn <- data %>%
  select(1, 2, 7) %>%  # Memilih kolom 1, 2, dan 7
  filter(Name == "AMZN", Date >= as.Date("2022-01-01"))  # Filter data saham Amazon tahun 2022 ke atas

rownames(amzn) <- NULL
str(amzn)
```

```{r}
datatable(amzn)
```

Mengubah `Ajd Close` Menjadi *Time series.*

```{r}
amzn.ts <- ts(amzn[,3])
```

Ringkasan Data `Ajd CLose.`

```{r}
summary(amzn.ts)
```

### Time Series Amazon

```{r dpi=300, fig.height = 9, fig.width = 16, fig.align = "center"}
ts.plot(amzn.ts, xlab="Time Period", ylab="Harga Saham", 
        main = "Time Series Amazon", col='orange', lwd=2)
points(amzn.ts, col='orange', lwd=1.5)
```

```{r}
library(ggplot2)
library(tsibble)
library(tseries)
```

# Stasioner dalam Rataan dan Ragam {.tabset}

## Plot *Time Series*

```{r fig.height = 9, fig.width = 16, fig.align = "center", message = FALSE, warning=FALSE}
amzn <- cbind(index = 1:nrow(amzn), amzn)
install_load('ggplot2')
plot_stas <- amzn |> 
  ggplot(aes(x = index, y = `Adj Close`)) + geom_line() + theme_bw() +
  xlab("Bulan") + ylab("Penjualan Obat N02BA")
plot_stas
```

```{r}
mean(amzn.ts)
```

Plot deret waktu di atas menunjukkan bahwa data tidak stasioner dalam rataan, ditandai dengan data yang tidak menyebar di sekitar nilai tengahnya (119.8065) dan tidak stasioner dalam ragam, ditandai dengan lebar pita yang cenderung tidak sama.

## Plot ACF

```{r}
acf(amzn.ts)
```

Berdasarkan plot ACF, terlihat bahwa plot ACF pada data tersebut cenderung *tails off* dan tidak membentuk gelombang sinus.

## Uji ADF

```{r}
tseries::adf.test(amzn.ts)
```

$H_0$ : Data tidak stasioner dalam rataan

$H_1$ : Data stasioner dalam rataan

Berdasarkan uji ADF tersebut, didapat *p-value* sebesar 0.6893 yang lebih besar dari taraf nyata 5% sehingga tak tolak $H_0$ dan menandakan bahwa data tidak stasioner dalam rataan. Hal ini sesuai dengan hasil eksplorasi menggunakan plot time series dan plot ACF.

## Plot Box-Cox

```{r}
install_load('MASS')
index <- seq(1:nrow(amzn))
bc = boxcox(amzn.ts~index, lambda = seq(0,4,by=0.01))
#Nilai Rounded Lambda
lambda <- bc$x[which.max(bc$y)]
lambda
#SK
bc$x[bc$y > max(bc$y) - 1/2 * qchisq(.95,1)]
```

Gambar di atas menunjukkan nilai *rounded value* ($\lambda$) optimum sebesar **0.21** dan pada selang kepercayaan 95% nilai memiliki batas bawah **0** dan batas atas **0.74**. Selang tersebut tidak memuat nilai satu sehingga dapat dikatakan bahwa data saham amazon tidak stasioner dalam ragam.

## Partisi Data

### Bagian 1

```{r}
dt_amzn.ts1 <- amzn.ts[1:150] |> ts()
mean(dt_amzn.ts1 )
var(dt_amzn.ts1 )
```

#### Plot Time Series

```{r}
install_load('tsibble')
dt_amzn.ts1 |> as_tsibble() |> 
  ggplot(aes(x = index, y = value)) +
  geom_line() + theme_bw() +
  xlab("Obs") + ylab("Nilai")

mean(amzn.ts)
```

Plot deret waktu di atas menunjukkan bahwa data tidak stasioner dalam rataan, ditandai dengan data yang tidak menyebar di sekitar nilai tengahnya (119.8065) dan stasioner dalam ragam, ditandai dengan lebar pita yang cenderung sama.

#### Plot ACF

```{r}
acf(dt_amzn.ts1)
```

Berdasarkan plot ACF, terlihat bahwa plot ACF pada data tersebut cenderung *tails off* dan tidak membentuk gelombang sinus.

#### Uji ADF

```{r}
tseries::adf.test(dt_amzn.ts1)
```

$H_0$ : Data tidak stasioner dalam rataan

$H_1$ : Data stasioner dalam rataan

Berdasarkan uji ADF tersebut, didapat *p-value* sebesar 0.7598 yang lebih besar dari taraf nyata 5% sehingga tak tolak $H_0$ dan menandakan bahwa data tidak stasioner dalam rataan. Hal ini sesuai dengan hasil eksplorasi menggunakan plot time series dan plot ACF.

#### Plot Boxcox

```{r}
index <- seq(1:150)
bc = boxcox(dt_amzn.ts1~index, lambda = seq(-2,6,by=1))
#Nilai Rounded Lambda
lambda <- bc$x[which.max(bc$y)]
lambda
#SK
bc$x[bc$y > max(bc$y) - 1/2 * qchisq(.95,1)]
```

Gambar di atas menunjukkan nilai *rounded value* ($\lambda$) optimum sebesar 1.555556 dan pada selang kepercayaan 95% nilai memiliki batas bawah 0.50505 dan batas atas 2.6060606. Selang tersebut memuat nilai satu sehingga dapat dikatakan bahwa data saham amazon stasioner dalam ragam.

### Bagian 2 {.tabset}

```{r}
dt_stas2 <- amzn.ts[1:310] |> ts()
mean(dt_stas2)
var(dt_stas2)
```

#### Plot Time Series

```{r}
dt_stas2 |> as_tsibble() |> 
  ggplot(aes(x = index, y = value)) +
  geom_line() + theme_bw() +
  xlab("Obs") + ylab("Nilai")

mean(amzn.ts)
```

Plot deret waktu di atas menunjukkan bahwa data tidak stasioner dalam rataan, ditandai dengan data yang menyebar di sekitar nilai tengahnya (18) dan stasioner dalam ragam, ditandai dengan lebar pita yang cenderung sama.

#### Plot ACF

```{r}
acf(dt_stas2)
```

Berdasarkan plot ACF, terlihat bahwa plot ACF pada data tersebut cenderung *tails off* dan membentuk gelombang sinus.

#### Uji ADF

```{r}
adf.test(dt_stas2)
```

$H_0$ : Data tidak stasioner dalam rataan

$H_1$ : Data stasioner dalam rataan

Berdasarkan uji ADF tersebut, didapat *p-value* sebesar 0.01 yang lebih kecil dari taraf nyata 5% sehingga tolak $H_0$ dan menandakan bahwa data stasioner dalam rataan. Hal ini sesuai dengan hasil eksplorasi menggunakan plot time series dan plot ACF.

#### Plot Boxcox

```{r}
index <- seq(1:310)
bc = boxcox(dt_stas2~index, lambda = seq(0,6,by=1))
#Nilai Rounded Lambda
lambda <- bc$x[which.max(bc$y)]
lambda
#SK
bc$x[bc$y > max(bc$y) - 1/2 * qchisq(.95,1)]
```

Gambar di atas menunjukkan nilai *rounded value* ($\lambda$) optimum sebesar 0 dan pada selang kepercayaan 95% nilai memiliki batas bawah 0 dan batas atas 0.30303. Selang tersebut tidak memuat nilai satu sehingga dapat dikatakan bahwa data saham amazon tidak stasioner dalam ragam.

# Kesimpulan

Data saham amazon partisi 1 tidak stasioner dalam rataan, namun stasioner dalam ragam. Sedangkan pada partisi 2 keduanya tidak stasioner baik rataan maupun ragam.
